臺灣高雄地方法院民事判決　　　　　　　　　　　　九十三年度訴字第一二六一號
　　原　　　告　甲○○
　　訴訟代理人　張榮作律師
　　被　　　告　乙○○
　　訴訟代理人　梁穗昌律師
右當事人間請求返還土地事件，經本院於民國九十三年十一月十七日言詞辯論終結，
判決如左：
    主      文
原告之訴及假執行之聲請均駁回。
訴訟費用由原告負擔。
    事   實   及   理   由
一、原告主張：坐落高雄縣岡山鎮○○段第五００地號、地目田、面積二七五七平方
    公尺之土地（下稱系爭土地）為伊所有，伊與被告於民國七十九年九月十二日就
    系爭土地如附圖所示Ａ部分（面積三百七十四平方公尺，下稱Ａ地）訂定買賣契
    約（下稱系爭契約），約定被告於訂約時應先給付伊新台幣（下同）一百萬元，
    待地政機關鑑界完成及辦理所有權移轉登記完畢後，再將全部價金付清，伊即依
    約交付Ａ地與被告使用，而被告亦已先後支付伊一百五十萬元之買賣價金。惟系
    爭土地為私有農地，依照訂約時土地法第三十條之規定，承受人需有自耕能力且
    不得移轉為共有，又依據修正前之農業發展條例第三十條之規定，耕地不得分割
    ，而該條例修正後第十六條仍規定耕地分割後每人所有之面積未達零點二五公頃
    ，不得分割，故系爭契約顯係以不能之給付為契約標的，依照民法第二百四十六
    條之規定應屬無效，其自得依民法第七百六十七條之規定，請求被告返還Ａ地等
    語。爰本於所有物返還請求權之法律關係提起本訴，並聲明請求：(一)被告應將高
    雄縣岡山鎮○○段第五００地號、地目田、面積二七五七平方公尺之土地如附圖
    所示Ａ部分土地返還原告。(二)願供擔保為假執行宣告之判決。
二、被告則以：系爭契約已約定移轉登記所有權人由伊指定，伊即有權另選定任何有
    自耕能力之人承受系爭土地，再本件係以Ａ地為買賣之標的，伊並非要與原告移
    轉為共有，是系爭契約並無何違反土地法之情形，又兩造係約定待系爭土地能辦
    理分割及所有權移轉登記時方為辦理，並已就未移轉所有權登記前如何支付價金
    、稅捐如何分擔等節預作約定，足見兩造於訂約時已預期於不能之情形除去後為
    給付，是縱認系爭契約係以不能之給付為標的，依照民法二百四十六條第一項但
    書之規定，契約仍屬有效，伊自不須返還系爭土地等語。並聲明：原告之訴駁回
    ，如受不利判決，願供擔保免為假執行。
三、原告主張系爭土地為其所有，兩造並於七十九年九月十二日訂定系爭契約，其已
    依約交付Ａ地與被告使用，而被告亦已先後支付其一百五十萬元之買賣價金，Ａ
    地迄今仍由被告占有使用中等情，業據其提出土地登記謄本及買賣契約書各一份
    為證，並為被告所不爭執，復經本院依職權至現場勘驗屬實，有勘驗筆錄、複丈
    成果圖各一份及照片二張在卷可稽，則原告此部分之主張，自堪信為真實。
四、原告主張系爭買賣契約訂定時，違反修正前之土地法第三十條及農業發展條例第
    三十條之規定，係以不能之給付為契約標的，依照民法第二百四十六條之規定應
    屬無效等語；被告則以系爭契約並無違反土地法之情形，且兩造於訂約時已預期
    於不能之情形除去後為給付，是依照民法二百四十六條第一項但書之規定，契約
    仍屬有效等語置辯。是本件之爭點應為：(一)系爭契約是否係以不能之給付為契約
    標的？(二)兩造是否於訂約時預期於不能之情形除去後為給付？
五、系爭契約是否係以不能之給付為契約標的？
  (一)按土地法於八十九年一月二十六日修正前第三十條固規定：「私有農地所有權之
    移轉，其承受人以能自耕者為限」，而本件被告買受Ａ地係在上開條文修正前，
    自應受有無自耕能力之限制。惟按私有農地出售與無自耕能力者，其買賣契約原
    則上固因客觀上之給付不能而無效，惟如同時約定可登記與買受人所指定有自耕
    能力之人者，則此約定，亦為法律所不禁，即難謂係以不能之給付為標的，而認
    其契約係自始無效，最高法院九十年度台上字第一五四七號判決意旨可資參照。
    查兩造於系爭契約第二條已約定可由被告任意指定Ａ地之登記名義人（即包含任
    何具有自耕能力之第三人），且本件係約定得為移轉時始為移轉登記（詳後述）
    ，則此項指定人選於得移轉時再為指定即可，況上開自耕能力之限制現已廢止，
    即難謂系爭契約係以不能之給付為標的，是原告據此而主張系爭契約自始無效，
    尚不足採。
  (二)又按契約所約定之給付能否給付，應以契約成立時決之；若斯時所約定之給付已
    屬不能，縱嗣後該不能之情形得以除去，亦不得謂契約非以不能給付為標的，最
    高法院八十六年台上字第五０七號判決意旨可資參照。而按每宗耕地不得分割或
    移轉為共有，八十九年一月二十六日修正前之農業發展條例第三十條前段定有明
    文，該規定旨在防止農地細分，使農地在使用收益上發揮更大之效用。
  (三)查系爭契約第二條乃約定買賣價金依照「分割完成後」之面積計算，並約定「經
    地政機關鑑界完成及辦理所有權移轉登記完畢後付清」，另第九條約定「
    本件買賣標的物甲方於分割後原狀交付乙方接管」，第十條亦約定「買賣標的物
    如有設定抵押權登記者，限於分割前辦理抵押權塗銷登記完畢」等文字，足見兩
    造訂定系爭契約之真意，應係將系爭土地分割出Ａ地後移轉由被告單獨所有，顯
    已違反上開耕地不得分割之強制規定。是系爭土地於兩造訂約時（即七十九年間
    ）既仍不得分割或移轉為共有，系爭契約係以不能之給付為契約標的，顯可認定
    。
六、兩造是否於訂約時預期於不能之情形除去後為給付？
  (一)按以不能之給付為契約標的者，其契約為無效。但其不能情形可以除去，而當事
    人訂約時並預期於不能之情形除去後為給付者，其契約仍為有效，民法第二百四
    十六條第一項定有明文。經查，兩造於系爭契約第五條就土地增值稅約定：八十
    年十一月十八日以前之土地增值稅由甲方（即原告）負擔，以後所生之增值稅由
    乙方（即被告）負擔；第七條亦約定：應納各項稅捐自八十年十一月十八日以後
    由甲、乙方依比例負擔，有系爭契約影本在卷可稽；參諸兩造於系爭契約中已將
    相關應納稅捐作分擔之約定，足見被告抗辯兩造於訂約時均已知悉未能立即辦理
    土地分割及所有權移轉登記，方會有此將辦理分割及移轉登記前產生之稅捐，預
    作風險分配之約定等語，應屬有據。
  (二)至原告主張系爭契約會有上開稅捐分配之約定，係因兩造預定於八十年十一月十
    八日辦理所有權移轉登記，且兩造於訂約時均不知悉土地無法分割，而原告於訂
    約後已將Ａ地交由被告使用，倘由原告負擔全部稅捐並不公平等語。惟倘如原告
    主張兩造係約定於八十年十一月十八日辦理Ａ地之所有權移轉登記，且均不知悉
    系爭土地無法分割，則在兩造均預期可如期完成所有權移轉登記之情形下，顯無
    再於第七條約定應納之各項稅捐自八十年十一月十八日後，由兩造依比例負擔之
    必要，是其上開主張尚與常情有違；況原告於本院審理中已自承：在訂約時即知
    悉系爭土地無法分割，也不能移轉為共有等語（見本院九十三年九月二十九日筆
    錄），亦與其前開主張相互矛盾，是被告前開抗辯顯較原告主張為可採。
  (三)再佐以兩造於系爭契約第二條就定金以外之買賣價金支付方式約定為：「經地政
    機關鑑界完成及辦理所有權移轉登記完畢後付清」；而被告分別於七十九年九月
    十二日給付一百萬元及於八十年一月八日給付五十萬元與原告外，迄今仍未支付
    原告其餘之買賣價金，而原告仍實際提供Ａ地由被告使用十餘年之久，均未爭執
    系爭契約之效力或被告占有使用之合法性，益可證兩造訂約之真意應係欲待契約
    合於法令規定，而得分割系爭土地及辦理所有權移轉登記時，再為本件買賣標的
    之履行，是兩造應於訂約時即預期將於不能之情形除去後再為給付。
  (四)末查系爭契約標的給付不能之原因，係受限於農業發展條例對於農地細分之限制
    ，惟土地及農業政策會因不同之經濟發展階段而有所變革，此觀農業發展條例於
    八十九年一月二十六日修正後，對於農地細分之限制已有所放寬，是系爭契約標
    的給付不能之情形並非不能除去，而兩造又於訂約時即預期將於不能之情形除去
    後再為給付，是縱系爭契約係以不能之給付為契約標的，依照民法第二百四十六
    條第一項但書之規定，系爭契約應仍屬有效。
七、綜上所述，系爭契約雖因違反耕地不得分割之強制規定，而係以不能之給付為契
    約標的而無效，惟該給付不能之情形並非不能除去，而兩造又於訂約時即預期將
    於不能之情形除去後再為給付，是系爭契約依照民法第二百四十六第一項但書之
    規定，仍屬有效之契約；而占有人占有之土地，倘係土地所有人本於買賣法律關
    係所交付，即具有正當權源，所有人自不得認係無權占用而請求返還。從而，原
    告本於所有物返還請求權之法律關係，請求被告返還系爭土地如附圖所示Ａ部分
    土地，為無理由，應予駁回。
八、原告之訴既經駁回，其假執行之聲請即失所附麗，應併予駁回。
九、據上論結：原告之訴為無理由，依民事訴訟法第七十八條，判決如主文。
中　　　華　　　民　　　國　　九十三　　年　　 十一 　　月　　 三十 　　日
                              臺灣高雄地方法院民事第一庭
                                  審判長法　    官  林紀元
                                        法　    官  林玉心
                                        法　    官　盧怡秀
右為正本係照原本作成。
如不服本判決，應於送達後廿日內，向本院提出上訴狀並表明上訴理由，如於本
判決宣示後送達前提起上訴者，應於判決送達後十日內補提上訴理由書（須附繕本）。
中　　　華　　　民　　　國　　九十三　　年　　 十一 　　月　　 三十 　　日
　　　　　　　　　　　　　　　　　      法院書記官  王敏東
